【裁判字號】    91,訴,3123
【裁判日期】    921002
【裁判案由】    勞保
【裁判全文】
臺北高等行政法院判決                            九十一年度訴字第三一二三號
                              .
    原      告  甲○○
                乙○○
    被      告  勞工保險局
    代  表  人  廖碧英總經理.
    訴訟代理人  己○○
                庚○○
右當事人間因勞保事件，原告不服行政院勞工委員會中華民國九十一年八月十八日勞
訴字第○○○三六三九號訴願決定，提起行政訴訟。本院判決如左：
    主  文
原告之訴駁回。
訴訟費用由原告負擔。
    事  實
一、事實概要：緣雲林區漁會前被保險人吳政遠疑急性心肌梗塞，於民國（下同）九
    十年四月二十三日猝死，其受益人即原告乙○○（吳君之妻）申請其死亡給付。
    案經被告審查，以吳君於九十年四月九日由該工會加保後，均在台北從事室內裝
    潢工作，並未從事漁業工作，與勞工保險條例第二十四條之規定不符，乃以九十
    年七月六日九十保承字第六○四三八三二號函核定自九十年四月九日起取消吳君
    被保險人資格，已繳之保險費依同條例第十六條第二項規定不予返還，至吳君於
    九十年四月二十三日死亡非屬加保有效期間發生之事故，與同條例第十九條第一
    項規定不符，所請死亡給付不予給付。其投保單位雲林區漁會不服，申請審議，
    遭審定駁回，原告猶不服，提起訴願，亦遭決定駁回，遂提起本件行政訴訟。
二、兩造聲明：
  (一)原告聲明：1.訴願決定、審議審定及原處分均撤銷，並命被告准予核發被保險人
                吳政遠之死亡給付。
              2.訴訟費用由被告負擔。
  (二)被告聲明：1.駁回原告之訴。
              2.訴訟費用由原告負擔。
三、兩造之爭點：被告認定吳政遠加保後，並未從事漁業工作（本業），與勞工保險
                條例第二十四條之規定不符，乃自九十年四月九日起取消吳君被保
                險人資格，是否適法？
  (一)原告主張之理由：
      按吳政遠確從事漁業工作，其僱主丙○○，有漁業執照可證，且其同事丁○○
      、戊○均可以證明確實與吳政遠共同出海，而因漁業淡季，才從事其他工作貼
      本，證明吳致遠確從事漁業。
  (二)被告主張之理由：
    1.按「年滿十五歲以上，六十歲以下之左列勞工，應以其雇主或所屬團體或所屬
      機構為投保單位，全部參加勞工保險為被保險人：一、受僱於僱用勞工五人以
      上之公、民營工廠、礦場、鹽場、農場、牧場、林場、茶場之產業勞工及交通
      、公用事業之員工。二、受僱於僱用五人以上公司、行號之員工。三、受僱於
      僱用五人以上之新聞、文化、公益及合作事業之員工。四、依法不得參加公務
      人員保險或私立學校之教職員保險之政府機關及公、私立學校之員工。五、受
      僱從事漁業生產之勞動者。六、在政府登記有案之職業訓練機構接受訓練者。
      七、無一定雇主或自營作業而參加職業工會者。八、無一定雇主或自營作業而
      參加漁會之甲類會員。」「勞工保險之保險費一經繳納，概不退還。但非歸責
      於投保單位或被保險人之事由所致者，不在此限。」「投保單位故意為不合本
      條例規定之人員辦理參加保險手續，領取保險給付者，保險人應依法追還；並
      取消該被保險人之資格。」勞工保險條例第六條、第十六條第二項、第二十四
      條定有明文。「本條例第六條第一項第七款及第八款所稱無一定雇主之勞工，
      指經常於三個月內受僱於非屬同條項第一款至第五款規定之二個以上不同之雇
      主，其工作機會、工作時間、工作量、工作場所、工作報酬不固定者。」勞工
      保險條例施行細則第十一條亦有明定。
    2.查本案雲林區漁會前被保險人吳政遠疑急性心肌梗塞，於九十年四月二十三日
      猝死，其受益人即原告乙○○（吳君之妻），於九十年五月七日檢據申請吳君
      本人死亡給付。據被告九十年六月五日對原告甲○○（吳君之父）之業務訪查
      訪問記錄載：「吳政遠君是我的兒子，其生前係住在三重市○○路○段一○二
      巷二十七號八樓。其係在該處從事室內裝潢工作，無一定雇主。其加保時身體
      健康情形良好，其九十年四月九日加保後均在台北從事室內裝潢工作，偶而也
      去做綁鋼筋之臨時工，除此之外沒有另外從事其他工作．．．」，被告乃據此
      以吳君於九十年四月九日由該漁會加保後，除在台北從事室內裝潢工作外，並
      未從事漁業工作，與勞工保險條例第二十四條之規定不符，乃以九十年七月六
      日九十保承字第六○四三八三二號函核定自九十年四月九日起取消吳君被保險
      人資格，已繳之保險費依同條例第十六條第二項規定不予退還，至吳君於九十
      年四月二十三日死亡非屬加保有效期間發生之事故，與同條例第十九條第一項
      規定不符，所請死亡給付不予給付。揆諸首揭規定並無不合。原告不服，向勞
      工保險監理委員會申請爭議審議，經該會審定駁回，原告再提訴願，亦經駁回
      在案。
    3.原告雖訴稱，吳政遠確從事漁業工作，因漁業淡季，才從事其他工作補漏家計
      等語云云。惟查勞工保險係在職保險，實際從事本業工作並以所獲報酬維生之
      無一定雇主勞工或自營作業而參加漁會之甲類會員，始得依規定由所屬漁會申
      報加保。然依前揭訪查記錄，吳君自九十年四月九日加保後至九十年四月二十
      三日疑急性心肌梗塞猝死止，並無實際從事漁業本業工作之事證明確，與勞工
      保險條例第六條第一項第八款規定之要件不合，自不得由該漁會申報加保。是
      被告所為核定，並無違法或不當。
    理  由
一、按「年滿十五歲以上，六十歲以下之左列勞工，應以其雇主或所屬團體或所屬機
    構為投保單位，全部參加勞工保險為被保險人：一、受僱於僱用勞工五人以上之
    公、民營工廠、礦場、鹽場、農場、牧場、林場、茶場之產業勞工及交通、公用
    事業之員工。二、受僱於僱用五人以上公司、行號之員工。三、受僱於僱用五人
    以上之新聞、文化、公益及合作事業之員工。四、依法不得參加公務人員保險或
    私立學校之教職員保險之政府機關及公、私立學校之員工。五、受僱從事漁業生
    產之勞動者。六、在政府登記有案之職業訓練機構接受訓練者。七、無一定雇主
    或自營作業而參加職業工會者。八、無一定雇主或自營作業而參加漁會之甲類會
    員。」、「勞工保險之保險費一經繳納，概不退還。但非歸責於投保單位或被保
    險人之事由所致者，不在此限。」、「投保單位故意為不合本條例規定之人員辦
    理參加保險手續，領取保險給付者，保險人應依法追還；並取消該被保險人之資
    格。」勞工保險條例第六條、第十六條第二項、第二十四條分別定有明文。次按
    「本條例第六條第一項第七款及第八款所稱無一定雇主之勞工，指經常於三個月
    內受僱於非屬同條項第一款至第五款規定之二個以上不同之雇主，其工作機會、
    工作時間、工作量、工作場所、工作報酬不固定者。」勞工保險條例施行細則第
    十一條亦有明定。
二、本件原告甲○○之子、乙○○之夫吳政遠於九十年四月九日由雲林區漁會加保，
    ，嗣吳政遠疑急性心肌梗塞，於九十年四月二十三日猝死，其受益人即原告乙○
    ○（吳君之妻）申請其死亡給付。案經被告審查，以吳君於九十年四月九日由該
    工會加保後，均在台北從事室內裝潢工作，並未從事漁業工作，與勞工保險條例
    第二十四條之規定不符，乃以九十年七月六日九十保承字第六○四三八三二號函
    核定自九十年四月九日起取消吳君被保險人資格，已繳之保險費依同條例第十六
    條第二項規定不予返還，至吳君於九十年四月二十三日死亡非屬加保有效期間發
    生之事故，與同條例第十九條第一項規定不符，所請死亡給付不予給付。其投保
    單位雲林區漁會不服，申請審議，遭審定駁回，原告猶不服，提起訴願，亦遭決
    定駁回等情，有勞工保險給付申請書、被告上開函、勞工保險監理委員會審議勞
    工保險爭議事項審定書及行政院勞工委員會訴願決定書等附卷可稽，且為兩造所
    不爭執，堪信為真實。
三、查被告受理本件申請後，於九十年六月五日派員訪查原告甲○○，據其陳稱：「
    吳政遠君是我的兒子，其生前係住在三重市○○路○段一○二巷二十七號八樓。
    其係在該處從事室內裝潢工作，無一定雇主。其加保時身體健康情形良好，其九
    十年四月九日加保後均在台北從事室內裝潢工作，偶而也去做綁鋼筋之臨時工，
    除此之外沒有另外從事其他工作．．．」有該訪查紀錄在卷可憑，被告據此以吳
    政遠於九十年四月九日由該漁會加保後，除在台北從事室內裝潢工作外，並未從
    事漁業工作，與勞工保險條例第二十四條之規定不符，乃以九十年七月六日九十
    保承字第六○四三八三二號函核定自九十年四月九日起取消吳君被保險人資格，
    已繳之保險費依同條例第十六條第二項規定不予退還，至吳君於九十年四月二十
    三日死亡非屬加保有效期間發生之事故，與同條例第十九條第一項規定不符，所
    請死亡給付不予給付，揆諸首揭規定，於法有據。
四、原告主張吳政遠確從事漁業工作，其僱主丙○○，有漁業執照可證，且其同事丁
    ○○、戊○均可以證明確實與吳政遠共同出海，而因漁業淡季，才從事其他工作
    貼補家計云云，並提出丙○○、丁○○及戊○共同具名證明書一紙為證；但查：
    (一)吳政遠未領有漁民證，業據原告甲○○自承在卷，未有漁民證自無以從事漁業
    之資格。(二)證人丁○○及戊○於本院調查時陳稱：未與吳政遠共同出海作業，附
    卷證明書係受甲○○之託，由他人所寫云云，核與原告所提證明書明載渠等二人
    曾與吳政遠共同出海一節，前後矛盾，且該證明書苟屬為真，則原告豈有於申請
    審議及訴願階段未即提出，迨九十一年七月二十七日起訴前始提出於本院，足證
    原告所提丙○○、丁○○及戊○等共具證明吳政遠有出海捕魚之證明書，有失真
    實，且係事後補作，不足採證，準此，原告此項主張，要屬無據，洵不足採。
五、原告主張甲○○並不全部了解，於被告派員調查之陳述與事實並不完全相符，致
    造成誤會，且被告訪查時未加註其他重點云云；但查：(一)原告甲○○與其子吳政
    遠同居一處，吳政遠司何行業，要無不知之理，訪查紀錄所陳，應屬可信。(二)附
    卷訪查紀錄經原告甲○○簽名蓋章，紀錄屬實，應可確信，原告陳稱誤會及被告
    訪查時未加註重點及其曾陳述吳政遠平時捕漁，餘暇作零工，被告未記明一節，
    未據提出確切證據，以佐其說，要不足採。
六、綜合上述，本件被保險人吳政遠既未實際從事漁業，而於九十年四月九日由雲林
    區漁會為其加保，顯不合法，原告乙○○於吳政遠同年四月二十三日死亡後，申
    請死亡給付，被告依勞工保險條例第二十四條規定，取消吳政遠被保險人資格，
    並以吳政遠之死亡非保險期間所發生，而否准原告之申請，核無不合，審議審定
    及訴願決定遞予維持，亦無違誤，原告仍執前詞，訴請撤銷，併請判命被告應依
    申請為死亡給付，均為無理由，應予駁回。
據上論結，本件原告之訴為無理由，爰依行政訴訟法第九十八條第三項前段，判決如
主文。
中      華      民      國    九十二    年      十      月      二      日
                                  臺北高等行政法院  第六庭
                                            審判長  法  官  闕銘富
                                                    法  官  曹瑞卿
                                                    法  官  黃秋鴻
右為正本係照原本作成。
如不服本判決，應於送達後二十日內，向本院提出上訴狀並表明上訴理由，如於本判
決宣示後送達前提起上訴者，應於判決送達後二十日內補提上訴理由書（須按他造人
數附繕本）。
中      華      民      國    九十二    年      十      月      二      日
                                                    書記官  吳芳靜


司法院資訊處製作；財團法人民間司法改革基金會備份。
